【裁判字號】    94,訴,3591
【裁判日期】    950818
【裁判案由】    徵收補償
【裁判全文】
臺北高等行政法院判決
                                     94年度訴字第03591號
                              .
原      告  甲○
被      告  交通部公路總局西部濱海公路北區臨時工程處
代  表  人  乙○○
訴訟代理人  丁○○兼送達代收.
            丙○○
上列當事人間因徵收補償事件，原告提起行政訴訟。本院判決如
下：
    主  文
原告之訴駁回。
訴訟費用由原告負擔。
    事  實
一、事實概要：
  (一)被告辦理西部濱海公路44k+529-45k+917 及47k+823-50k+94
    2 段道路拓寬工程，經臺灣省政府民國（下同）77年4 月21
    日77府地4 字第148914號函，准予徵收原告坐落桃園縣觀音
    鄉○○○段埔頂小段57-10 地號土地面積0. 1736 公頃（原
    面積為0.2066公頃，僅徵收面積0. 1736 公頃，該徵收部分
    分割為同小段57-29 地號，下稱系爭土地）及其土地改良物
    ，並經桃園縣政府77年5 月16日77府地用字第070577號公告
    徵收，且公告系爭土地之地價補償費新台幣（下同）138,88
    0 元及獎勵金41,664元，合計180,544 元暨地上物（觀音竹
    、大竹、桉木、木瓜及西瓜）補償費42,993元。公告期間自
    77年5 月17日起至同年6 月15日止。
  (二)原告以徵收土地未先與土地所有權人協議、道路規劃不當無
    開闢之必要及地價補償費偏低等為由，拒領上開補償費，並
    拒絕提供土地施工，桃園縣政府遂於80年8 月26日向台灣桃
    園地方法院聲請以80年度存字第1081號提存書提存181,873
    元，其中包含地價補償費138,880 元及地上物補償費42,993
    元。原告則於80年7 月29日向桃園縣政府提起訴願，經該府
    以80府地用字第137270號函復略以已逾訴願期限後，原告復
    向台灣省政府提起訴願，經台灣省政府移由內政部管轄，嗣
    經內政部以台（81）內訴字第8002608 號訴願決定駁回，其
    中就徵收土地未先與土地所有權人協議及有無開闢必要之爭
    議，認無理由，另就地價補償費爭議認屬台灣省政府權限，
    移請該府受理；原告不服提起再訴願，案經行政院81年7 月
    7 日以台81訴字第23515 號決定書駁回再訴願、原告不服提
    起行政訴訟，經改制前行政法院（89年7月1日改制為最高行
    政法院，下稱最高行政法院）81年10月22日以81年度判字第
    2164 號判決駁回。原告提起再審之訴，亦經最高行政法院
    於90年10月11日以90年度裁字第784號裁定駁回在案。台灣
    省政府於81年3月20日以81府訴1字第156458號訴願決定書，
    以有關補償費現正辦理更正中為由，決定「原處分撤銷，由
    原處分機關查明另為處分。」
  (三)又桃園縣政府於81年2 月14日以府地價字第023581號公告更
    正系爭土地76年公告地價每平方公尺為90元（原公告為80元
    ），桃園縣政府再於81年3 月27日以80府地用字第49328 號
    函通知原告領取地價補償費差額17,360元，嗣亦因原告未領
    取，桃園縣政府乃於81年4 月14日向台灣桃園地方法院聲請
    以81年度存字第667 號提存書提存17,360元在案。
  (四)再上開施工獎勵金41,664元（未提存於法院）因原告拒絕施
    工，相繼由桃園縣觀音鄉長李文貴、省議員彭添富出面協調
    增加救濟金500,000 元，惟原告仍不予接受，阻撓施工，影
    響工程進度，桃園縣政府乃強制施工，並於81年4 月27日施
    工完竣。於強制施工時，被告會同桃園縣縣政府清除地上物
    時，發現有金斗甕兩只，桃園縣觀音鄉公所已代為遷移，並
    由被告於81年8 月22日以供81-239-53-800 號函發給遷移費
    10,000元，原告以補償費過低為由拒絕領取。
  (五)原告遂向本院提起本件行政訴訟，訴請被告應按80年之土地
    公告現值1,111,040 元，扣除已提存獲清償之181,873 元，
    補給原告差額929,167 元，另應給付地上物補償費500,000
    元，合計1,429,167元；嗣又於言詞辯論期日訴請改按95年
    之土地公告現值5,381,600元，加上原請求之地上物補償費
    500,000元，合計5,881,600元。
二、兩造聲明：
  (一)原告聲明求為判決：被告應給付原告5,881,600元。
  (二)被告聲明求為判決：
    1.駁回原告之訴。
    2.訴訟費用由原告負擔。
三、兩造之爭點：
  1.系爭土地及其地上物是否業經合法徵收？
  2.原告主張系爭土地之地價補償費應按95年公告現值計算，於
    法是否有據？
  3.被告是否應再給付原告地上物補償費500,000元 ？
  (一)原告主張之理由：
    1.77年9 月原告有陳情，沒有下文。80年8 月20日桃園縣政
      府前來施工，原告同年月29日提出訴願。80年8 月20日桃
      園縣政府提存181,873 元，尚差64,824元，土地徵收時間
      價差1,111,040 －181,873 ＝929,167 元。80年12月24日
      ，桃園縣政府前來強制拆除地上物，廁所、雞舍、鴨舍及
      金斗甕。黃文良與原告前去鄉公所與鄉長等共同協調及估
      價50萬元。81年5 月23日原告前去領地上物補償費，發現
      只有1 萬元，原告拒領。
    2.原告請求的部分包括地價及地上物的補償。原來的地價補
      償費138,880 元已經領取，但是太少了，應該依照80年的
      公告地價來補償。地上物還有雞舍、鴨舍及廁所等沒有補
      償。原告並不知道有公告徵收。補償費是80年提存在法院
      ，原告是90幾年去領的。
    3.原告認為被告開闢道路的處分違法，而且應該依照95年的
      公告土地現值，每平方公尺3,100 元，來計算徵收補償費
      ，擴張請求地價補償費部分給付5,381,600元。
    4.就原告究竟主張有無徵收，是否已經領取補償費一事，原
      告的所有權狀還在，所以根本到底有無徵收是有問題的。
      。當初確實已經領取縣政府核發的138,880 元。系爭土地
      已經登記為國有，係77年徵收，87年才登記。因為被告將
      原告的土地開闢為道路，所以請求直接給付補償費。
    5.查估補償一般都是縣市政府辦理的，本件原告沒有告桃園
      縣政府，因為是被告將原告的土地開闢為馬路。
  (二)被告主張之理由：
    1.查依土地法第236 條規定：徵收土地應給予之補償地價、
      補償費及遷移費，由該管直轄市或縣（市）地政機關規定
      之。次查土地法第237 條第1 款第1 項規定：應受補償人
      拒絕受領補償地價及補償費，直轄市或縣（市）地政機關
      得將款額提存之。又依土地法第241 條規定：土地改良物
      被徵收時，其應受之補償費，由該管直轄市或縣（市）地
      政機關會同有關機關估定之（本案地上改良物查估機關：
      觀音鄉公所）。查估權非被告權責。
    2.內政部77年2 月11日台（七七）內地字第572840號函示：
      ……至有關加發獎勵金、轉業補導金、救濟金等，並非法
      定補償範圍，應由各需地機關自行斟酌財力狀況及實際情
      形發給，法令並不禁止。為使工程用地早日取得，被告配
      合施工獎勵金按土地所有權人同意以徵收當期公告現值為
      徵收補償地價，如同意先行提供使用並於限期內自行拆除
      地上物者，可照補償地價另行加發3 成獎勵金。惟若地上
      物未依限自行拆遷，經由被告洽請縣政府強制拆遷者，視
      為未同意先行提供使用，其3 成獎勵金41,664元整不發放
      。另500,000 元整之協調金，因原告不予接受協調並阻撓
      施工且經原告提起行政訴訟經行政法院判決：原告之訴駁
      回，應依行政法院判決辦理。其於完成徵收補償提存後，
      並經依法代執行者，非法定補償一律不予發給。
    3.另地上金斗甕2 罐遷移費10,000元整，被告已撥付觀音鄉
      公所待領。
    4.地上物部分只有農林作物，沒有雞舍、鴨舍及廁所。本件
      奉准徵收是77年4 月21日，公告徵收是77年5 月16日。
    5.本案原告土地徵收係經報奉臺灣省政府77年4 月21日府地
      四字第148914號函核准徵收，並經桃園縣政府於77年5 月
      16日以府地用字第70577 號函公告徵收在案。
    6.本案發放地價及地上物補償費經桃園縣政府3次寄發領款
      通知函：
      (1)桃園縣政府77年6月13日77府地用字第83277號領款通知
        函。
      (2)桃園縣政府77年7月29日77府地用字第109408號領款通
        知函。
      (3)桃園縣政府77年12月6日77府地用字第177881號領款通
        知函。
    7.原告所有坐落觀音鄉○○○段埔頂小段57-29 地號土地，
      因中壢地政事務所察知，該地價區段內地號摘錄錯誤該土
      地應屬觀音70地價區段內，其公告土地現值應為每平方公
      尺90元（原奉准徵收當年每平方公尺80元）。經報奉臺灣
      省政府地政處81年1 月30日81地二字第44182 號函，准予
      更正在案，並經桃園縣政府81年2月14日府地價字第02358
      1號公告。更正後之差額地價，桃園縣政府81年3月27日81
      府地用字第49328 號領款通知函。
    8.原告因拒領地價及地上物補償費，桃園縣政府遂以80年度
      存字第1081號（原地價及地上物補償費，合計181,873 元
      整）及81年度存字第667 號（更正後差額地價，17,360元
      整）提存書，提存台灣桃園地方法院，依法完成徵收。
    9.桃園縣政府81年4月27日 強制施工，並無豬雞鴉舍等地上
      物，僅有金斗甕2罐。此有桃園縣政府81年4月21日召開強
      制施工會議紀錄及照片2張以資佐證。
   10.因原告拒絕施工，相繼由觀音鄉長李文貴、省議員彭添富
      出面協調增加救濟金500,000元乙節，因未蒙原告同意，
      故未作成決議。桃園縣觀音鄉公所83年2 月25日83觀鄉建
      土字第2370號函，說明一：記述「未同意簽名，故未作成
      會議紀錄」另查非法定補償之協調金，係屬配合施工獎勵
      金，案經依法代執行（強制執行施工）者，一律不予發給
      。
   11.系爭土地依法完成徵收，其所有權並已移轉登記為交通部
      公路總局所有，詳如土地登記謄本，道路用地是依法徵收
      取得，地價及地上物補償費提存後，原告後來也領取了，
      已經完成法定程序。
   12.被告提出來的臺灣省政府81年3月20日81府訴一字第15645
      8 號訴願決定書將原來的補償處分撤銷，而被告的補償費
      卻是是81年2 月就公告更正，是因為公告更正時間可以在
      前面。原來每平方公尺80元是錯誤的，更正為90元。被告
      也是依照訴願決定的意旨辦理。卷內有1 份預備會議紀錄
      （本院卷第11頁）顯示「地價補償費197,904 元，地上物
      補償費48,793元」，被告也不清楚數據怎麼來，並無原告
      所指尚差6 萬4 千多元之情事。
    理  由
一、原告於94年11月25日提出之行政訴訟補正狀，訴請被告應按
    80年之土地公告現值1,111,040 元，扣除已提存獲清償之18
    1,873 元，補給原告差額929,167 元，另應給付地上物補償
    費500,000 元，合計1,429,167 元；嗣於言詞辯論期日，關
    於地價補償費訴請按95年之土地公告現值計算之5,381,600
    元，加上原請求之地上物補償費500,000 元，合計5,881,60
    0 元；核僅係原聲明金額之擴張，應予准許，合先敘明。
二、原告起訴主張：系爭土地為原告所有，面積1,736 平方公尺
    ，未經合法徵收，現經被告開闢為道路，被告應按95年之土
    地公告現值每平方公尺3,100 元，給付原告地價補償費
    5,381 ,600 元 ；又桃園縣政府前來強制拆除地上物時，系
    爭土地上有廁所、雞舍、鴨舍及金斗甕，被告應給付原告地
    上物補償費500,000 元，為此訴請如聲明所示云云。
三、被告則以系爭土地早經臺灣省政府於77年間准予徵收，並一
    併徵收其土地改良物，並經桃園縣政府同年公告在案，系爭
    土地之地價補償費138,880元固然計算有誤，嗣桃園縣政府
    亦已更正公告，被告並已將上開補償費、更正後之差額17,3
    60元，及地上物（觀音竹、大竹、桉木、木瓜及西瓜）補償
    費42,993元提存於台灣桃園地方法院；至桃園縣政府81年4
    月27日強制施工時，並無豬雞鴨舍等地上物，僅有金斗甕2
    罐，被告亦依法通知原告領取補償費10,000元；是本件徵收
    係經法定程序，且依法發給補償費，原告於本件再事爭執，
    全屬無據等語置辯，為此求為駁回原告之訴。
四、本件之爭執，在於：
  (一)系爭土地及其地上物是否業經合法徵收？
  (二)原告主張系爭土地之地價補償費應按95年公告現值計算，於
    法是否有據？
  (三)被告是否應再給付原告地上物補償費500,000元 ？
五、經查：
  (一)系爭土地及其土地改良物之徵收經過，詳如事實概要欄(一)所
    述，並有台灣省政府77年4月21日77府地4字第148914號函（
    含用地徵收土地清冊、土地補償地價清冊及地上物補償費清
    冊）及桃園縣政府77年5月16日77府地用字第070577號函在
    卷可稽，是原告主張系爭土地係被告自行開闢道路，尚屬無
    據。附予說明者，按民法第759條規定：「因繼承、強制執
    行、公用徵收或法院之判決，於登記前已取得不動產物權者
    ，非經登記，不得處分其物權。」是以徵收方式取得土地所
    有權者，不以土地移轉登記為生效要件，況依土地登記規則
    之規定，經徵收之土地係以囑託登記之方式為之，得免提出
    土地所有權狀，是原告以其尚持有系爭土地所有權狀為由，
    主張系爭土地未經徵收，顯有誤解。
  (二)又關於系爭徵收處分之合法性及補償費是否偏低等爭執，原
    告曾經提起行政救濟，詳如事實概要欄(二)所述，有行政院81
    年7 月7 日台81訴字第23515 號決定書、改制前行政法院81
    年度判字第2164號判決、最高行政法院90年度裁字第784 號
    裁定及台灣省政府81年3 月20日81府訴1 字第156458號訴願
    決定書在卷可按，上開行政院決定書及最高行政法院之裁判
    ，已就系爭徵收處分之合法性（除補償費是否偏低之爭議外
    ）予以肯認。至關於補償費之爭議，依上開台灣省政府訴願
    決定書之意旨，固將原公告之補償費予以撤銷，惟係以有關
    補償費現正辦理更正中，由原處分機關查明另為處分為由，
    又查桃園縣政府亦早在經撤銷前即公告更正系爭土地76年公
    告地價每平方公尺為90元（原公告為80元），並通知原告領
    取，詳如事實概要欄(三)所述，並有桃園縣政府81年2 月14日
    府地價字第023581號公告及81年3 月27日以80府地用字第49
    328 號函在卷可按，而原告亦未主張並舉證其有就公告更正
    後之地價及據以計算之補償費提起行政救濟，是被告抗辯系
    爭徵收處分包括補償費之部分均已確定一節，堪以認定。
  (三)再查，前開所公告之地價補償費、地上物補償費及更正後之
    補償費差額，均因原告拒絕領取，而經桃園縣政府聲請提存
    在案，其詳如事實概要欄(二)及(三)所述，此亦有提存書2 件在
    卷可參；復參照前述徵收處分關於補償費之爭議亦已確定等
    情以觀，原告所能領取之補償費自以徵收處分及公告更正地
    價所核給之金額，即依76年之公告地價每平方公尺90元計算
    者為限，原告於起訴之初請求按80年公告現值計算，於言詞
    辯論期日改請求按95年公告現值計算，依前開之說明，均顯
    屬無據。
  (四)關於地上物補償費500,000 元之請求，就此原告主張係因系
    爭土地上除金斗甕外，另有廁所、雞舍及鴨舍等地上物，並
    據其提出剪報一紙附卷，然查剪報上照片模糊且無詳細方位
    之標示，縱如原告主張照片上有廁所、雞舍及鴨舍等地上物
    ，亦不能遽信坐落在系爭土地上，況查依卷附之強制施工會
    議記錄及所附現場照片除原告不爭之金斗甕2 罐外，未見有
    其他地上物，是原告此一主張尚非可採。至原告另主張上開
    500,000 元之金額係由被告方面之黃文良（按係黃良文之誤
    ）一起去找桃園縣觀音鄉鄉長李文貴等共同協調及估價而來
    ，亦為被告所否認，並提出桃園縣觀音鄉公所83年2 月25日
    函為證，查依該函略以「經於80年間多次協調均未蒙甲○先
    生同意並阻擾施工，復經省議員彭添富、公路局、本鄉鄉長
    再協調結果，仍未蒙同意（未同意簽名，故未作成會議紀錄
    ），公路局為工程順利完工依規定採強制執行施工完成。」
    等語，益證原告此一主張亦非真實。
六、綜上所述，原告之主張，均非可採，原告訴請被告給付5,88
    1,600元，於法無據，應予駁回。
據上論結，本件原告之訴為無理由，爰依行政訴訟法第98條第3
項前段，判決如主文。
中    華    民    國    95    年     8    月   18     日
                  第八庭審判長法  官  蔡  進  田
                              法  官  李  玉  卿
                              法  官  王  碧  芳
上為正本係照原本作成。
如不服本判決，應於送達後20日內向本院提出上訴狀並表明上訴
理由，如於本判決宣示後送達前提起上訴者，應於判決送達後20
日內補提上訴理由書（須按他造人數附繕本）。
中    華    民    國    95    年     8    月   18     日
                              書記官  徐  子  嵐


司法院資訊處製作；財團法人民間司法改革基金會備份。
